【裁判字號】    99,竹簡,247
【裁判日期】    990923
【裁判案由】    塗銷土地所有權移轉登記等
【裁判全文】
臺灣新竹地方法院民事判決             99年度竹簡字第247號
原      告  台新國際商業銀行股份有限公司
法定代理人  乙○○
訴訟代理人  丙○○
            己○○
            甲○○
被      告  丁○○
被      告  戊○○
上列當事人間塗銷所有權移轉登記事件，本院於民國99年9月9日
言詞辯論終結，判決如下：
    主      文
被告間就坐落新竹市○○段四０五地號、面積八四六平方公尺之
土地及其上建號一四九號即門牌號碼新竹市○○路三四六巷一四
０號，權利範圍全部之不動產，於民國九十八年五月四日所為買
賣行為及民國九十八年六月四日所為之所有權移轉行為應予撤銷
。
被告戊○○就前項所示之土地及建物於民國九十八年五月四日以
買賣為登記原因向新竹市地政事務所辦理之所有權移轉登記應予
塗銷，並回復登記為被告丁○○所有。
原告其餘之訴駁回。
訴訟費用由被告負擔。
    事實及理由
一、本件被告2人均未於言詞辯論期日到場，核無民事訴訟法第
    386條各款所列情形，爰依原告之聲請，由其一造辯論而為
    判決。
二、原告主張：
（一）緣被告丁○○於民國92年7月向原告申請卡號00000000000
      00000之信用卡使用，詎被告丁○○至92年3月2日止，消
      費記帳尚餘新台幣（下同）149881元（內含消費本金7924
      3元、利息65927元、違約金4711元）未按期給付，目前已
      逾期達855天。
（二）查被告丁○○於95年1月12日在原告銀行帳款即開始逾期
      ，惟其竟為避免其財產遭強制執行，與其女即被告戊○○
      通謀為虛偽之意思表示，於98年5月4日將被告丁○○所有
      坐落新竹市○○段405地號、面積846平方公尺之土地及其
      上建號149號即門牌號碼新竹市○○路346巷140號，權利
      範圍全 (原被告2人係就新竹市○○段405地號土地，面積
      1429平方公尺之權利範圍59182/100000為買賣標的，嗣被
      告戊○○就上開土地於98年7月22日以共有物分割之原因
      ，就該土地分割為同地號，面積846平方公尺，權利範圍
      全之土地，下稱系爭不動產）訂立買賣契約，並以買賣為
      登記原因，於98年6月4日移轉登記與被告戊○○。查系爭
      不動產之移轉時間在被告丁○○債務逾期清償之後，足證
      被告係以買賣行為之名行脫產之實，其等移轉系爭不動產
      之行為乃係通謀虛偽意思表示。依民法第87條第1項、第
      113條之規定，其法律行為應屬無效，且被告戊○○應負
      有回復原狀之義務。又按債務人怠於行使權利時，債權人
      因保全債權，得以自己之名義，行使其權利，民法第242
      條定有明文。被告間之買賣關係及所有權移轉物權行為為
      通謀虛偽意思而無效，故系爭不動產所有權應仍屬於被告
      丁○○所有，原告爰依民法第242條代位被告丁○○之權
      利，請求依民法第113條之規定將系爭不動產回復登記於
      被告丁○○名下所有。
（三）又當事人主張有利於己之事實者，就其事實有舉證之責任
      ，民事訴訟法第277條定有明文。又確認法律關係不存在
      之訴，如原告僅否認被告於訴訟前所主張法律關係成立原
      因之事實，以求法律關係不成立之確認，應由被告就法律
      關係存在或法律關係成立原因之事實，負舉證之責，最高
      法院42年度台上字第170號、20年上字第709號判例意旨參
      照。本件原告否認系爭買賣行為事實存在，自應由被告二
      人就其等主張之買賣關係存在之積極事實負舉證責任，例
      如合理之對價關係、資金來源及來往記錄等。因被告2人
      自始即接近及持有財務資料，而移轉時點又為被告丁○○
      債務逾期履行困難之後，其移轉之意圖乃為脫產以避免遭
      債權人強制執行至為明顯，故難謂被告間買賣無脫產之惡
      意。爰依民法第244條第2項之規定，訴請撤銷被告間買賣
      行為暨所有權移轉登記行為及回復登記為被告丁○○所有
      等語。並聲明：《一》先位聲明：1、確認被告丁○○及
      戊○○間就系爭不動產之買賣關係不存在。2、被告戊○
      ○就系爭不動產於98年5月4日以買賣為原因所為之所有權
      移轉登記予以塗銷，回復為被告丁○○名義。《二》備位
      聲明：1、被告丁○○、戊○○就系爭不動產之所有權持
      分之買賣債權行為及移轉所有權之物權行為應予撤銷。
      2、被告戊○○應就系爭不動產之所有權移轉登記回復登
      記為被告丁○○所有。
三、被告丁○○及戊○○均未於言詞辯論期日到場，亦未提出準
    備書狀作何聲明或陳述。
四、原告主張被告丁○○於92年7月向原告申請卡號00000000000
    00000之信用卡使用，詎被告丁○○至92年3月2日止，消費
    記帳尚餘149881元（內含消費本金7924 3元、利息65927元
    、違約金4711元）未按期給付，目前已逾期達855天，而被
    告丁○○於95年1月12日在原告銀行帳款即開始逾期，竟於
    98年5月4日將其所有坐落新竹市○○段405地號、面積846平
    方公尺之土地及其上建號149號即門牌號碼新竹市○○路346
    巷140號，權利範圍全 (被告2人原係就新竹市○○段405地
    號土地，面積1429平方公尺之權利範圍59182/100000部分為
    買賣標的，嗣被告戊○○就上開土地於98年7月22日以共有
    物分割之原因，就該土地分割為同地號，面積846平方公尺
    ，權利範圍全之土地，下稱系爭不動產）訂立買賣契約，並
    以買賣為登記原因，於98年6月4日移轉登記與被告戊○○等
    情，業據提出原告銀行信用貸款借據暨申請書、催收帳卡查
    詢、協議書、繳款明細等件為證，並經本院依職權向新竹市
    地政事所函調系爭不動產過戶登記申請書全案在卷可按，而
    被告等經本院合法通知，均未於言詞辯論期日到場，復未提
    出書狀作何聲明或陳述，自堪信原告主張為真實。
五、按表意人與相對人通謀而為虛偽意思表示者，其意思表示無
    效，民法第87條第1項固定有明文。然所謂通謀虛偽意思表
    示，乃指表意人與相對人互相故意為非真意之表示而言，故
    相對人不僅須知表意人非真意，並須就表意人非真意之表示
    相與為非真意之合意，始為相當，若僅一方無欲為其意思表
    示所拘束之意，而表示與真意不符之意思者，尚不能指為通
    謀而為虛偽意思表示，在贈與或買賣契約，亦不能僅因契約
    當事人間有特殊親誼關係或價金之交付不實，即謂該贈與或
    買賣係通謀虛偽成立。次按，第三人主張表意人與相對人通
    謀而為虛偽意思表示者，該第三人應負舉證之責。而民事訴
    訟如係由原告主張權利者，應先由原告負舉證之責，若原告
    先不能舉證，以證實自己主張之事實為真實，則被告就其抗
    辯事實即令不能舉證，或其所舉證據尚有疵累，亦應駁回原
    告之請求。最高法院分別著有86年度台上字第3865號裁判、
    48年台上字第29號判例、17年上字第917 號判例可資參照。
    查系爭不動產原為被告丁○○所有，嗣於本件債務不履行後
    之98年5月4日以買賣為由辦理所有權移轉登記予其女即被告
    戊○○，已如前述。原告雖主張被告丁○○在銀行帳款開始
    逾期，為避免其財產遭強制執行而惡意脫產予其女，顯係通
    謀而為意思表示，被告應就渠等間有買賣關係存在之積極事
    實（如合理對價關係、資金來源及來往記錄等）提出證據等
    語，惟依前揭說明，仍應由原告就前開買賣行為係被告「通
    謀虛偽意思表示」乙節負舉證之責。
六、惟原告僅以上揭情詞為論據，然前開事實之存在，並無法當
    然推定被告2人就系爭不動產所為之交易，必無買賣之真意
    ，是原告以被告為父女關係，並質疑系爭不動產買賣之資金
    來源及來往記錄，據以推論系爭買賣契約為通謀虛偽意思表
    示云云，依卷存資料尚僅認係原告個人臆測之詞，無法使法
    院獲致蓋然之心證，而肯認其主張為真實。從而，原告先位
    之訴，主張被告間係通謀虛偽意思表示所為之交易乙節，既
    未能提出具體之證據，足證被告2人間就系爭不動產所為之
    買賣債權行為及移轉所有權之物權行為，確係出於通謀虛偽
    意思表示而為，則其據此謂前開買賣及移轉所有權之債權及
    物權行為依法應屬無效，為保全債權，爰依民法第87條第1
    項、第767條、第242條等規定，訴請確認被告間就系爭不動
    產之買賣關係不存在，並請求將系爭不動產以買賣為原因所
    辦理之所有權移轉登記予以塗銷，回復為被告丁○○所有，
    即屬無據。
七、次按債務人所為之有償行為，於行為時明知有損害於債權人
    之權利者，以受益人於受益時亦知其情事者為限，債權人得
    聲請法院撤銷之，民法第244條第2項定有明文。次按債權人
    行使撤銷權，以其債權於債務人為詐害行為時，業已存在為
    限。又債務人所有之財產除對於特定債權人設有擔保物權外
    ，應為一切債務之總擔保，倘債務人財產已不足清償一切債
    務，而竟將財產出賣與人，且非用以清償具有優先受償權之
    債務，對於普通債權人，即難謂無詐害行為（最高法院78年
    度台上字第1583號判決意旨參照）。查本件被告丁○○積欠
    原告債務為149881元，其於98年5月4日以買賣為原因將系爭
    不動產移轉登記予被告戊○○後，名下雖有另一筆坐落新竹
    市○○段433地號田賦，土地公告現值為103686元，另有投
    資所得2000元，財產總額為105686元，有協議書及稅務電子
    閘門財產所得調件明細表附卷可稽，足見被告丁○○已無其
    他財產足供清償本件債務；又被告二人間為父女關係，為系
    爭不動產移轉申請時，同住於新竹市○○路346巷140號，且
    系爭不動產之移轉尚經被告2人申報時，依據遺產及贈與稅
    法第20條規定，檢附申報贈與稅不計入贈與總額證明書之情
    ，有戶口名簿及證明書附於上開申請書可查，足見原告主張
    被告戊○○對被告丁○○積欠原告債務乙節，應知之甚詳等
    語，應非子虛。準此，堪認被告2人就系爭土地所為以財產
    權為目的之法律行為，顯有害於債權人即原告，且被告丁○
    ○對原告尚有債務未清償，就此有害原告債權之事實，應為
    其所明知，而被告戊○○就被告丁○○對於原告尚有債務未
    清償，且其取得系爭房地所有權將致原告債權不能獲得滿足
    等節，亦應為被告戊○○所明知。審諸前開法條規定及說明
    ，本件原告主張被告2人間之買賣有償行為，有民法第244條
    第2項之情形，並請求撤銷之，當屬有據。
八、又債務人所有之財產除對於特定債權人設有擔保物權外，應
    為一切債務之總擔保，故債務人明知其財產不足清償一切債
    務，而竟將財產出賣於人，及受益人於受益時亦知其情事者
    ，債權人即得依民法第244條第2項之規定，聲請法院撤銷。
    此項撤銷權之效力，不特及於債權行為，即物權行為亦無例
    外（最高法院48年台上字第1750號判例意旨可資參照）。本
    件被告間就系爭不動產之有償買賣行為，其於行為時明知有
    損害於債權人即原告之權利，前已敘明，是原告備位聲明主
    張依民法第244條第2項規定撤銷其買賣債權行為及不動產移
    轉之物權行為，並將本於該等行為於地政機關所辦理之所有
    權移轉登記予以塗銷，參諸前開判例意旨，即無不合，應予
    准許，爰判決如主文第一、二項所示。
九、結論：本件原告之訴為有理由，依民事訴訟法第385條第1項
    、第78條、第85條第1項前段，判決如主文。
中    華    民    國    99    年    9     月    23    日
                  民事第二庭    法      官  彭淑苑
以上正本係照原本作成。
如對本判決上訴，須於判決送達後 20 日內向本院提出上訴狀。
如委任律師提起上訴者，應一併繳納上訴審裁判費。
                                書  記  官  王恬如
中    華    民    國    99    年    9     月    23    日

司法院資訊處製作；財團法人民間司法改革基金會備份。
